【裁判字號】    88,自,1079
【裁判日期】    890609
【裁判案由】    侵占
【裁判全文】
臺灣臺北地方法院刑事判決                        八十八年度自字第一七九號
    自訴人
    即反訴被告    丁○○○
    自訴代理人
    即反訴辯護人  林宏信律師
    被      告    乙○○○  女.
                            住台北市○○○路六十號十一樓
                            送達代收人丙○○律師
                            身.
    被      告
    即  反訴人    甲    ○  男.
                            住台北市○○○路○段二六九號七樓
                            身.
    共      同
    選任辯護人
    即反訴代理人  丙○○律師
右列被告等因侵占及誣告案件，經自訴人提起自訴及被告甲○提起反訴，本院判決如
左：
    主  文
乙○○○、甲○、丁○○○均無罪。
    理  由
壹、自訴部分：
一、被告甲○經合法傳喚，無正當理由不到庭，爰依刑事訴訟法第三百零六條之規定
    ，不待其陳述逕行判決，核先敘明。
二、自訴意旨如後附自訴狀影本所載。
三、按犯罪事實應依證據認定之，無證據不得推定其犯罪事實，刑事訴訟法第一百五
    十四條定有明文。又認定不利於被告之事實，須依積極證據，茍積極證據不足為
    不利於被告事實之認定時，即應為有利於被告之認定，更不必有何有利之證據；
    且刑事訴訟法上所謂認定犯罪事實之積極證據，係指適合於被告犯罪事實之認定
    之積極證據而言，雖不以直接證據為限，間接證據亦包括在內，然而無論直接或
    間接證據，其為訴訟上之證明，須於通常一般之人均不致有所懷疑，而得確信其
    為真實之程度者，始得據為有罪之認定，倘其證明尚未達到此一程度，而有合理
    之懷疑存在時，自不能以推測或擬制之方法，以為有罪裁判之基礎，最高法院著
    有三十年上字第八一六號、二十九年上字第三一０五號、七十六年台上字第四九
    八六號、四十年台上字第八六號等判例可資參照。次按刑法第三百三十五條第一
    項之侵占罪，以行為人意圖為自己或第三人不法之所有，而侵占自己持有他人之
    物為要件；又侵占罪須持有人變易其原來之持有意思而為不法所有之意思，始能
    成立，如僅將持有物延不交還或有其他原因致一時未能交還，既缺乏主觀要件，
    即難遽以該罪相繩，最高法院十九年上字第一六七三號判例亦著有明文。訊據被
    告乙○○○、甲○固不否認民國（下同）六十八年間案外人李大經與自訴人及被
    告甲○互約各出資二分之一、四分之一、四分之一，共同購買台北縣永和市○○○○段頂溪洲小段第二三四之一號（重測後為同市○○段第一六四地號）畸零地
    （以下簡稱系爭畸零地），案外人李大經於八十一年三月十三日死亡後，被告乙○○○未通知自訴人，即將系爭畸零地出售予案外人戊○○○等事實，惟均堅決
    否認有何侵占犯行，被告乙○○○辯稱：當初係連同與系爭畸零地同小段第二三
    四地號（重測後為同市○○段第一六一之一號）道路地（以下簡稱系爭道路地）
    一併購入，買賣價金連同相關稅費合計約新台幣（下同）一百六十餘萬元，除甲○業交付李大經四十萬元之外，丁○○○迄未依約出資，且當初李大經應丁○○○之請求，將系爭道路地信託登記其子黃達名下，詎於李大經死後否認此事，拒
    絕將李大經應得之二分之一持分返還包括伊在內之李大經繼承人，故伊實無不法
    所有之意圖，只要丁○○○依約出資並移轉系爭道路地持分之二分之一予李大經
    之繼承人，伊立即交付丁○○○應分得之二百七十二萬元，況伊曾多次與丁○○○商討於系爭畸零地及附近土地合建大樓之事，丁○○○本來就知道其不同意合
    建，伊會將系爭畸零地出售他人，伊才未另外告知系爭畸零地出售之事；被告甲○經合法傳喚無正當理由不到庭，惟據其之前到庭辯稱：伊與李大經、丁○○○
    互約出資購買系爭畸零地、道路地之後，業依約交付四十萬元予李大經，且伊事
    前不知乙○○○將系爭畸零地出售鄧業玉蘭之事，後來乙○○○交付伊應分得之
    款項，伊與李大經係多年好友，並未深究價格，伊係依據合法權利取得出售系爭
    畸零地之價款等語。
四、經查，自訴人丁○○○雖否認其迄未依約交付購買系爭畸零地及道路地之款項四
    十餘萬元之事實，惟不僅自訴人對於何時交付案外人李大經上開款項，於本院八
    十九年五月二十六日訊問時所稱「是和李大經談好合資購買，六十九年一月底二
    月初，我一次給他四十餘萬」，核與其於本院八十八年十二月二十二日所稱「六
    十九年一月初我把錢給他（指案外人李大經）」等語不符，迄本案審理終結，自
    訴人尤未能提出任何其曾交付案外人李大經購買系爭畸零地與道路地款項之證據
    ，顯然被告乙○○○所辯自訴人未依約交付購地款項，其始未交付自訴人出售系
    爭畸零地之應分得款一節，已屬可採。次查，系爭道路地亦為案外人李大經與自
    訴人及被告甲○於六十八年間約定合資購入，並於七十四年間信託於自訴人之子
    案外人黃達名下等情，迭據台灣高等法院於八十六年度上更（二）字第一六二號
    刑事案件（即被告甲○自訴案外人黃達背信一案，判處黃達有期徒刑六月，上訴
    最高法院駁回確定）及八十七年度重上字第五號民事案件（即案外人黃達請求案
    外人戊○○○拆屋還地一案）認定明確，另台灣板橋地方法院於被告甲○、乙○○○及案外人李昌蓉、李昌道、李昌達請求案外人黃達移轉系爭道路地所有權事
    件中，除認案外人李大經與被告甲○及自訴人屬合夥關係之外，亦認定系爭道路
    地係信託於案外人黃達名下無訛，有最高法院八十八年度台上字第三一九一號刑
    事判決、八十八年度台上字第三一八七號民事判決、台灣板橋地方法院八十七年
    度訴字第一三二三號民事判決等影本各一件附卷可稽，應為真實可信，顯然被告
    乙○○○所辯自訴人之子案外人黃達拒將系爭道路地持分二分之一返還包括其在
    內之案外人李大經之繼承人，其始拒絕交付自訴人出售系爭畸零地應分得款一節
    ，亦屬可採。此外，被告乙○○○早於八十二年五月二十七日、同年十月二十六
    日致案外人黃達之存證信函中，即表明除非自訴人依約出資並按案外人李大經、
    自訴人、被告甲○各二分之一、四分之一、四分之一之比例分配系爭道路地，其
    始願意依上開比例分配系爭畸零地之權利之意旨，並有存證信函影本二件在卷足
    憑，是被告乙○○○所稱其並無不法所有之意圖，僅因自訴人拒不依約出資，又
    不移轉系爭道路地之持分予案外人李大經之繼承人，其始暫不交付自訴人於出售
    系爭畸零地應分得之款項等語，自堪採信，顯然被告乙○○○於此，應無何不法
    所有之意圖可言。
四、復查，被告甲○所稱其與案外人李大經、自訴人互約出資購買系爭畸零地、道路
    地之後，業依約交付四分之一價款四十萬元予李大經等情，為同案被告乙○○○
    及自訴人均不否認之事實，另其所述事前不知被告乙○○○將系爭畸零地出售案
    外人鄧業玉蘭一節，亦與被告乙○○○所陳述，及證人即案外人戊○○○之子鄧
    雲龍節證之情形相符，均堪信為真正。又被告乙○○○於八十二年十月間係以四
    千九百萬元之價格，將系爭畸零地連同同市○○段第一六五號土地、台北縣永和
    市○○街十四號、十六號房屋一併出售案外人戊○○○等情，業據被告乙○○○
    陳述明確，核與證人鄧雲龍證述之情形相符，並有不動產買賣契約書影本一件在
    卷足稽；被告乙○○○計算被告甲○依比例應分得之價金後，分配二百七十二萬
    元予被告甲○一節，則除據被告乙○○○供述明確外，並有支票影本一紙附卷足
    憑，亦堪信為真實。是被告甲○既業履行其與案外人李大經及自訴人共同出資購
    買系爭畸零地與道路地之約定，而享有系爭畸零地與道路地四分之一之權利，嗣
    後並非其擅將系爭畸零地出售予他人，其復未自被告乙○○○取得超過其權利範
    圍應得之款項（按系爭畸零地與同市○○段第一六五號土地之面積各為七十與一
    百四十六平方公尺，若不計上開二建物之價值，並假設二筆土地價值相同，被告
    甲○應分得大約三百九十七萬元），被告所辯其係根據正當權利取得出售系爭畸
    零地之部分價金等語，自堪採信，顯然被告甲○無何侵占他人之物之行為可言。
    此外，本院復查無其他積極證據，足認被告二人有何侵占犯行，不能證明被告二
    人犯罪，依法均應為無罪之諭知。
貳、反訴部分：
一、本件反訴意旨略以：反訴被告丁○○○於提起本件自訴之前，曾於八十八年十月
    二十九日委請林宏信律師致函反訴人甲○就本事件要求賠償，反訴人業明確回信
    表示來函所言與事實不符，勿做不實興訟，詎反訴被告明知所訴虛偽不實，仍提
    起本件自訴，因認反訴被告涉有刑法第一百六十九條第一項之誣告罪嫌。
二、按刑法第一百六十九條第一項誣告罪之成立，以意圖他人受刑事或懲戒處分，而
    為虛偽之告訴、告發或報告者為要件；所謂虛偽係指明知無此事實故意捏造而言
    ，若告訴人誤認有此事實、以為有此嫌疑，或所告尚非全然無因，只因缺乏積極
    證據證明，致其所訴事實不能證明係屬實在，而在積極方面尚無證據證明其確係
    故意虛構者，仍不能遽以誣告罪相繩，最高法院亦著有四十年台上字第八八號、
    四十三年台上字第二五一號、四十六年台上字第九二七號判例可資參照。訊據反
    訴被告丁○○○堅決否認有何誣告犯行，辯稱：甲○為建築專業人士，乙○○○
    於處分系爭畸零地前，應曾徵詢甲○之意見，且甲○嗣後取得部分出售價款，於
    伊發函要求說明事件始末，除回信指責伊挾怨報復之外，卻未詳細說明出售系爭
    畸零地之情形，伊並無誣告之犯意等語。經查，本件反訴被告自訴反訴人，所稱
    其與反訴人及案外人李大經於六十八年間約定共同出資購買系爭畸零地，案外人
    李大經死後，其繼承人被告乙○○○於八十二年間未通知反訴被告，即擅將系爭
    畸零地出售他人，且未分配應得款項予反訴被告，反訴人則取得部分出售價款等
    情，均為反訴人及被告乙○○○供承在卷，應為真實。次查，經反訴被告於八十
    八年十月二十九日委由林宏信律師發函要求反訴人說明出售系爭畸零地之經過，
    反訴人除回信要求林宏信律師勿做不實興訟之外，並未說明出售系爭畸零地之價
    格，及反訴人分得若干款項等攸關反訴被告權利之事項，有存證信函影本一件、
    反訴人回信影本一紙在卷可稽。則反訴被告原對於系爭畸零地具有四分之一之權
    利，系爭畸零地於其不知情下出售他人，所得價款為被告乙○○○及反訴人取得
    ，其函詢反訴人出售經過，又未得到適當回應，嗣證人戊○○○、鄧雲龍於本院
    八十九年三月二十九日訊問時到庭做證，被告乙○○○於本院八十九年四月二十
    六日及同年五月二十六日庭訊提出不動產買賣契約書影本一件及支票影本一紙，
    反訴被告始得知被告乙○○○出售系爭畸零地之價格，及與之享有同等權利之反
    訴人分得之價款，顯然反訴被告於被告乙○○○及反訴人出示系爭畸零地之不動
    產買賣契約書，及計算個人應分得之款項前，懷疑被告乙○○○及反訴人侵占其
    應得之款項，應屬合理，而尚非全然無因。是揆諸前揭判例，反訴被告所為應與
    刑法第一百六十九條第一項之誣告罪有間。此外，本院復查無其他積極證據，足
    認反訴被告有何誣告犯行，不能證明反訴被告犯罪，依法應為無罪之諭知。
據上論斷，應依刑事訴訟法第三百四十三條、第三百三十九條、第三百零一條第一項
第三百零六條，判決如主文。
中    華    民    國      八十九      年        六    月        九      日
                                      臺灣臺北地方法院刑事第七庭
                                          法  官  楊  代  華
右正本證明與原本無異。
如不服本判決，應於判決送達後十日內，向本院提出上訴狀。
                                          書記官  許  博  為
中    華    民    國      八十九      年        六    月      十六      日


司法院資訊處製作；財團法人民間司法改革基金會備份。
